【裁判字號】    98,判,482
【裁判日期】    980507
【裁判案由】    發明專利舉發
【裁判全文】
最  高  行  政  法  院  判  決
                                       98年度判字第482號
上  訴  人  矽品精密工業股份有限公司
代  表  人  甲○○
訴訟代理人  乙○○
被 上訴 人  經濟部智慧財產局
代  表  人  王美花
參  加  人  丙○○
上列當事人間發明專利舉發事件，上訴人對於中華民國96年3月
22日臺北高等行政法院95年度訴字第692號判決，提起上訴，本
院判決如下：
    主  文
上訴駁回。
上訴審訴訟費用由上訴人負擔。
    理  由
一、緣上訴人前於民國（下同）90年4月3日以「交叉堆疊式雙晶
    片封裝結構及製程」向被上訴人申請發明專利，經該局編為
    第00000000號審查，准予專利（下稱系爭案），並於公告期
    滿後，發給發明第152674號專利證書。嗣參加人以其有違核
    准時專利法第20條第2項之規定，不符發明專利要件，於91
    年8月2日對之提起舉發，並提出舉發附件1為系爭專利說明
    書；舉發附件2為90年3月21日審定公告之第00000000號「複
    晶片單元及製造方法」發明專利案（下稱引證1）；舉發附
    件3為89年9月5日公告之美國第0000000號「SEMICONDUCTOR
    PACKAGE HAVING LEAD FRAME WITH AN EXPOSED BASEPAD」
    專利案（下稱引證2）及部分中譯本；舉發附件4為88年2月2
    3日公告之美國第0000000號「ANGULARLY OFFSET STACKED
    DIE MULTICHIP DEVICE AND METHOD OF MANUFACTURE」專利
    案（下稱引證3）及部分中譯本；舉發附件5為90年2月20日
    公告之美國第0000000B1號「SEMICONDUCTOR PACKAGE HAV
    ING A SEPARATED DIE PAD」專利案（下稱引證4）及部分中
    譯本；舉發附件6為系爭專利與引證1、2之比較圖為證。上
    訴人復於91年9月20日提出系爭專利申請專利範圍更正本，
    案經被上訴人審查准予更正，依修正後之系爭專利申請專利
    範圍第1項之之半導體封裝結構，係包含：（a）一導線架，
    其包括：（a1）一晶片座，其具有一位於周邊之上方置晶部
    和一位於中央之下方置晶部；（a2）複數支導腳，其係配置
    於該晶片座之旁側；（b）一第一半導體晶片，其具有一電
    路面和一非電路面；其中電路面上形成有複數個輸出入銲墊
    ；而非電路面則黏貼至該晶片座的下方置晶部；（c）一第
    二半導體晶片，其具有一電路面和一非電路面；其中電路面
    上形成有複數個輸出入銲墊；而非電路面則黏貼至該晶片座
    的上方置晶部，使得該第二半導體晶片與該第一半導體晶片
    形成一交叉堆疊式雙晶片架構；以及（d）複數條銲線，用
    以將該第一半導體晶片及該第二半導體晶片上的輸出入銲墊
    分別電性連接至相對應之導腳者（另第7、13項獨立項及各
    該附屬項詳如附件）。被上訴人乃於94年7月25日以（94）
    智專三（二）04099字第09420676640號專利舉發審定書為「
    舉發成立，應撤銷專利權」之處分。上訴人不服，提起訴願
    ，遭決定駁回，遂提起本件行政訴訟。
二、上訴人起訴主張：引證1為基板多晶片封裝，引證2則為單一
    晶片封裝，係屬不同半導體封裝類型，引證1、2之技術內容
    的本質係無法相切合而加以組合；又引證1之晶片載體為基
    板，引證2則為導線架，係屬不同半導體封裝類型，且導線
    架係利用「機械衝壓」或「化學蝕刻」方式衝出或蝕刻出成
    品，與基板通常係以增層法或減層法形成，二者不論材料或
    結構均不同，因此熟悉技術者而言，應視為非輕易完成；引
    證證據之內容並無教示系爭專利之技術概念，以此指稱系爭
    專利不具進步性，顯然有誤；引證1、2、3、4並未提及如何
    解決晶片脫層之問題，況引證2之結構形態均與系爭專利不
    同，亦即該等引證均未提及「增加散熱效果並解決晶片脫層
    的問題」，就此而言，系爭專利確較引證證據具功效增進；
    另系爭專利導線架之製程亦較引證1（第9圖）之基板製程具
    進步性等語，求為判決撤銷訴願決定及原處分。
三、被上訴人則以：系爭專利申請專利範圍第1項之導線架、下
    方置晶部、第一半導體晶片之厚度小於該上方置晶部與該下
    方置晶部之高度差，以及上方置晶部與該下方置晶部間之高
    度差、上方置晶部等構成，已揭示於引證1之第8、9圖；系
    爭專利之複數支導腳，其係配置於該晶片座之旁側，已揭示
    於引證2圖式中元件符號41中；系爭專利之「使得該第二半
    導體晶片與該第一半導體晶片形成一交叉堆疊式雙晶片架構
    」者，已揭示於引證1第14頁11行或引證3之圖式1至3中；系
    爭專利之「複數條銲線，用以將該第一半導體晶片及該第二
    半導體晶片上的輸出入銲墊分別電性連接至相對應之導腳」
    則已揭示於引證1第12頁第22行至第13頁第1行中，因此系爭
    專利申請專利範圍第1項不具進步性。系爭專利申請專利範
    圍第2、3項揭示於引證4第1欄52行至53行、57行至58行、第
    2欄12行至13行以及圖3A、圖4A中。系爭專利申請專利範圍
    第4、5項已揭示於引證1圖9之第一側膠層、第二側膠層與第
    一膠層或引證2第3欄49行至50行中。系爭專利申請專利範圍
    第6、12、16項之銲線為金線，此銲線材料係習知技術。系
    爭專利申請專利範圍第7項之步驟可經由引證1之第8、9圖及
    說明書之相關說明者得知。且系爭專利預製一導線架中複數
    支導腳，其係配置於該晶片座之旁側者，已揭示於引證2圖
    式中元件符號41中。系爭專利申請專利範圍第8、9項已揭示
    於引證4第1欄52行至53行、57行至58行、第2欄12行至13行
    以及圖3A、圖4A中。系爭專利申請專利範圍第10、11、14、
    15項已揭示於引證1圖9第一側膠層、第二側膠層與第一膠層
    或引證2第3欄49行至50行中。系爭專利申請專利範圍第13項
    與第7項差異在於「形成至少一開口於該晶片座的下方置晶
    部上」者，然此已見於引證4之圖式第3A與4A。系爭專利申
    請專利範圍第17項揭示晶片座之下方置晶部上的開口係為槽
    孔，此已見於引證4之圖式第3A與4A，及相關說明第1欄52行
    至53行、57行至58行、第2欄12行至13行，因此系爭專利申
    請專利範圍第17項不具進步性等語，資為抗辯，求為判決駁
    回上訴人之訴。
四、原審斟酌全辯論意旨及調查證據之結果，以：引證1已揭露
    於基板上設一坑穴供第一晶片置入，使晶片沉入基板而使晶
    片不凸出於基板，並將第一側膠層及第二側膠層置於坑穴之
    二側邊，而第二晶片則疊置於第一晶片、第一側膠層及第二
    側膠層之上之技術手段；而引證2之圖式元件符號41亦已揭
    露類似系爭專利之複數支導腳結構；引證3圖式1至3則揭露
    如系爭專利之「使得該第二半導體晶片與該第一半導體晶片
    形成一交叉堆疊式雙晶片架構」者；引證1另已揭示如系爭
    專利之「複數條銲線，用以將該第一半導體晶片及該第二半
    導體晶片上的輸出入銲墊分別電性連接至相對應之導腳」等
    結構，故系爭專利申請專利範圍第1項應為運用申請前既有
    引證1至4之技術或知識，而為熟習該項技術者所能輕易完成
    者，不具進步性。又其附屬項第2、3項之「其中該晶片座的
    下方置晶部係進而形成有至少一開口或至少一槽孔，用以防
    止該第一半導體晶片產生脫層現象」者，已為引證4所揭露
    ；第4、5項之「其中該第一半導體晶片的非電路面係藉由銀
    膠而黏貼至該晶片座的下方置晶部」與「其中該第二半導體
    晶片的非電路面係藉由銀膠而黏貼至該晶片座的上方置晶部
    」者，為引證1第9圖或引證2所揭示；第6項之銲線材料為習
    知技術，故系爭專利申請專利範圍第2至6項亦應不具進步性
    。再者，系爭專利申請專利範圍第7項之預製一導線架、進
    行一第一置晶程序、進行第一銲線程序、進行一第二置晶程
    序以及進行第二銲線程序等步驟，已為引證1第8、9圖及引
    證2之圖式元件符號41所揭示，熟習該項技術者當可運用引
    證1、2既有技術或知識，輕易完成系爭專利申請專利範圍第
    7項，故不具進步性。而其附屬項第8、9項之「其中該晶片
    座的下方置晶部係進而形成有至少一開口或至少一槽孔，用
    以防止該第一半導體晶片產生脫層現象」者，已揭示於引證
    4；第10、11項之「其中該第一半導體晶片的非電路面係藉
    由銀膠而黏貼至該晶片座的下方置晶部」與「其中該第二半
    導體晶片的非電路面係藉由銀膠而黏貼至該晶片座的上方置
    晶部」者，已揭示於引證1第9圖或引證2；系爭專利申請專
    利範圍第12項之銲線材料為習知技術，故系爭專利申請專利
    範圍第8至12項亦不具進步性。又查，系爭專利申請專利範
    圍第13項與第7項差異僅在於「形成至少一開口於該晶片座
    的下方置晶部上」者，然此已見於引證4，故系爭專利申請
    專利範圍第13項不具進步性。又其附屬項第14、15項之「其
    中該第一半導體晶片的非電路面係藉由銀膠而黏貼至該晶片
    座的下方置晶部」與「其中該第二半導體晶片的非電路面係
    藉由銀膠而黏貼至該晶片座的上方置晶部」者，已揭示於引
    證1圖9或引證2，故不具進步性；第16項之銲線材料係習知
    技術；第17項之晶片座下方置晶部上的開口係為槽孔，亦已
    揭露於引證4，故系爭專利申請專利範圍第14至17項亦為運
    用申請前既有技術或知識，而為熟習該項技術者所能輕易完
    成，應不具進步性。再查，引證1至4所揭示之技術手段均屬
    半導體封裝領域，應無本質上無法相切合之情形。上訴人於
    起訴狀亦自承：「首先，在半導體封裝領域中，根據所使用
    晶片載體又分為以導線架作為晶片載體之半導體封裝件；
    以及使用基板作為晶片載體之半導體封裝件‧‧‧」，因
    此「導線架」或「基板」均作為「晶片載體」，自無本質上
    無法相切合之情況。再者，系爭專利範圍第1項有關「導線
    架10、下方置晶部12b、第一半導體晶片之厚度小於該上方
    置晶部與該下方置晶部之高度差以及上方置晶部與該下方置
    晶部間之高度差、上方置晶部等構成」，已揭示於引證1；
    另關於「複數支導腳14，其係配置於該晶片座12之旁側」部
    分，亦已揭示於引證2圖式中元件符號41中。則引證1與系爭
    專利之差異（即引證1未揭示之部分），已揭示於引證2中，
    因此原處分並未違反「組合二件或二件以上之文獻內容後，
    與申請專利發明之必要的技術內容，在本質上無法相切合時
    ，則此等文獻之組合，通常視為非能輕易完成」。復查，引
    證1說明書之第12頁倒數第9行，已揭示「其中基板500上設
    一坑穴501供第一晶片510置入，使晶片沉入基板而使晶片不
    凸出於基板，並將第一側膠層504及第二側膠層505置於坑穴
    之二側邊，而第二晶片520則疊置於第一晶片510、第一側膠
    層504及第二側膠層505之上‧‧‧」，此與系爭專利範圍第
    1項有關「導線架10、下方置晶部12b、第一半導體晶片之厚
    度小於該上方置晶部與該下方置晶部之高度差以及上方置晶
    部與該下方置晶部間之高度差、上方置晶部等構成」之功效
    相當，系爭專利所欲達成之目的與功效，自屬熟悉該項技術
    者經由引證案輕易完成。上訴人主張引證案均未提及「增加
    散熱效果並解決晶片脫層的問題」，系爭專利確較引證證據
    具功效增進云云，自不可採。末查，關於上訴人主張系爭專
    利導線架之製程較引證1（第9圖）之基板製程具進步性一節
    。查系爭專利說明書並未強調「導線架之機械衝壓製程」，
    且其起訴狀中自承「通常係金屬合金作為原料，利用機械衝
    壓」等語，可得知導線架之機械衝壓製程為一種習知技術。
    關於導線架與基板之製程既屬習知技術，自難以其間之差異
    ，為有利於上訴人之認定。綜上所述，本件被上訴人所為舉
    發成立，應撤銷專利權之處分，並無不合。訴願決定予以維
    持，亦無不當，因將原決定及原處分均予維持，駁回上訴人
    之訴。
五、本院按：
(一)現行專利法第136條第1項僅對異議案件規定：「本法中華民國
  92年1月3日（該日期係立法院三讀通過日期並非施行日期，因
  現行專利法第138條規定：本法除第11條自公布日施行外，其
  餘條文之施行日期，由行政院定之。玆行政院以93年6月8日院
  臺經字第0930026128號令核定自93年7月1日施行）修正施行前
  ，已提出之異議案，適用修正施行前之規定。」對於舉發案件
  ，並未規定其適用法規基準時，則本件舉發審定是否有違法事
  由，程序事項應適用舉發審定時即現行專利法舉發程序之規定
  ，實體事項則從專利核准審定時專利法規定。經查，系爭案之
  申請日為90年4月3日，被上訴人於91年2月21日審定准予專利
  ，故系爭案是否有應撤銷專利權之情事，自應以核准審定時90
  年10月24日修正施行之專利法為斷。再按凡利用自然法則之技
  術思想之高度創作，而可供產業上利用者，固得依系爭專利核
  准時專利法第19條暨第20條第1項之規定申請取得發明專利。
  惟其發明如係「運用申請前既有之技術或知識，而為熟習該項
  技術者所能輕易完成時」，仍不得依法申請取得發明專利，復
  為同法第20條第2項所明定。
(二)原判決關於系爭專利申請專利範圍第1項應為運用申請前既有
  引證1至3之技術或知識，而為熟習該項技術者所能輕易完成者
  ，不具進步性，並逐項就其他獨立項及附屬項逐項與引證1至4
  所揭露之技術手段比對，為運用申請前既有技術或知識，而為
  熟習該項技術者所能輕易完成，應不具進步性之事實，以及上
  訴人所主張如何不足採等事項均詳予以論述，是原判決所適用
  之法規與該案應適用之現行法規並無違背，與解釋判例，亦無
  牴觸，並無所謂原判決有違背法令之情形。上訴人上訴意旨略
  謂：依據系爭專利說明書第2頁第9至15行所述，系爭專利之主
  要目的應係針對使用導線架作為晶片載體之多晶片構裝結構，
  將其導線架中的晶片座設計為具有上下兩個置晶部，故可將晶
  片直接置於晶片座而增加散熱效能，不需使用膠黏層將二晶片
  黏貼成一體，避免晶片與晶片之間發生脫層情形。引證1所揭
  示之複晶片單元結構與系爭專利並無關聯，且其晶片設置方式
  顯然與系爭專利不同。而引證2所揭示之內容，其導線架結構
  之設計並無供第二晶片安置的位置，當然無法預期如何改善半
  導體封裝件中堆疊多個晶體時，晶片與晶片之間所發生脫落層
  問題。引證3之上層晶片仍係利用一膠黏層而黏置於下層晶片
  ，故系爭專利較引證案具進步性云云。惟查，系爭專利申請專
  利範圍第1項之導線架、下方置晶部、第一半導體晶片之厚度
  小於該上方置晶部與該下方置晶部之高度差，以及上方置晶部
  與該下方置晶部間之高度差、上方置晶部等構成，已揭示於引
  證1之第8、9圖、引證1說明書之第6頁倒數第6行與第12頁倒數
  第9行之基板上設一坑穴供第一晶片置入，使晶片沉入基板而
  使晶片不凸出於基板，並將第一側膠層及第二側膠層置於坑穴
  之二側邊，而第二晶片則疊置於第一晶片、第一側膠層及第二
  側膠層之上者。而系爭專利之複數支導腳，其係配置於該晶片
  座之旁側，已揭示於引證2圖式中元件符號41中；系爭專利之
  「使得該第二半導體晶片與該第一半導體晶片形成一交叉堆疊
  式雙晶片架構」者，已揭示於引證1第14頁11行或引證3之圖式
  1至3中；系爭專利之「複數條銲線，用以將該第一半導體晶片
  及該第二半導體晶片上的輸出入銲墊分別電性連接至相對應之
  導腳」則已揭示於引證1第12頁第22行至第13頁第1行，系爭專
  利申請專利範圍第1項應為運用申請前既有引證1至3之技術或
  知識，而為熟習該項技術者所能輕易完成者，不具進步性，應
  可認定，上訴意旨無非就原審取捨證據、認定事實之職權行使
  ，任意指摘原判決有違背法令情事，並非可採。
(三)再者，原判決就系爭專利所欲達成之目的與功效部分，業已論
  述：引證1說明書之第12頁倒數第9行，已揭示「其中基板500
  上設一坑穴501供第一晶片510置入，使晶片沉入基板而使晶片
  不凸出於基板，並將第一側膠層504及第二側膠層505置於坑穴
  之二側邊，而第二晶片520則疊置於第一晶片510、第一側膠層
  504及第二側膠層505之上‧‧‧」，此與系爭專利範圍第1項
  有關「導線架10、下方置晶部12b、第一半導體晶片之厚度小
  於該上方置晶部與該下方置晶部之高度差以及上方置晶部與該
  下方置晶部間之高度差、上方置晶部等構成」之功效相當，系
  爭專利所欲達成之目的與功效，自屬熟悉該項技術者經由引證
  案輕易完成等事項，並說明：引證1至4所揭示之技術手段均屬
  半導體封裝領域，因此「導線架」或「基板」均作為「晶片載
  體」，自無本質上無法相切合之情況等情，以及上訴人在原審
  之主張引證案均未提及「增加散熱效果並解決晶片脫層的問題
  」，系爭專利確較引證證據具功效增進云云，如何不足採等事
  項，均已詳為論斷。上訴人仍執詞以：引證1以揭露其上下層
  之第一晶片與第二晶片間需透過第二膠層予以黏著固接，難以
  想像如系爭案不具黏著層而實現具有較佳散熱效能，且避免上
  下晶片因黏貼一體產生脫層之功效。原審法院認引證1與系爭
  專利之功效相當，係誤解系爭專利之特徵，有適用法律錯誤之
  違法，另「導線架」與「基板」雖均能作為承載晶片之用，但
  其材質、構造乃至於所提供之功效均不相同。系爭專利雖於說
  明書中敘述「導線架」與「基板」均能作為晶片載體，但非二
  者本質相同，如證據所揭露之晶片承載結構，於「導線架」與
  「基板」外，晶片本身亦能做為其他晶片之承載件。就系爭專
  利而言，上訴人於申請專利範圍已選擇「導線架」為必要之構
  成要件之一，被上訴人於舉發審查中自應考量導線架本身本質
  特性與其他元件之本質特性間的結合提供之功效，方符合以申
  請專利之發明的整體為對象之進步性審查要旨云云，上訴人係
  對於業經原判決詳予論述不採之事由再予爭執，核屬法律上見
  解之歧異，要難謂為原判決有違背法令之情形。
(四)末按行政訴訟法第125條第3項規定：「審判長應向當事人發問
  或告知，令其陳述事實、聲明證據，或為必要之聲明及陳述；
  其所聲明或陳述有不明瞭或不完足者，應令其敘明時或補充之
  。」審判長之闡明義務應限於上開事由，事實或證據與主張之
  訴訟標的法律關係無關者，審判長自無闡明之義務。上訴人雖
  以：被上訴人於言詞辯論程序中始謂系爭專利特徵不明確，而
  原審法院未於言詞辯論中依行政訴訟法第125條第1至3項行使
  闡明義務，原審法院之主要依據在於系爭專利之申請專利範圍
  過於上位，則本件係針對舉發成立與否予以爭執，應使被上訴
  人受敗訴判決，並針對系爭專利舉發事件重為審定，並於審查
  中給予上訴人修正專利機會，原判決未行使闡明義務有判決違
  背法令之情事云云。惟查，本件舉發審定書係以系爭案乃所屬
  技術領域中具有通常知識者，依申請前之先前技術所能輕易完
  成，不具進步性為審定理由而為舉發成立之處分，而非以系爭
  專利技術特徵不明確為審定舉發成立之理由，本件行政訴訟訴
  訟標的法律關係乃原行政處分為舉發成立之不具進步性事由違
  法與否，系爭專利特徵是否不明確，與訴訟標的法律關係無關
  ，本件兩造既已充分陳述系爭案是否具進步性之事實，並無不
  明瞭或不完足之情形，原審據此陳述已可作為法律上之判斷，
  自無行使闡明權之必要，上訴人主張，並非可採。
(五)從而，上訴論旨，仍執前詞，指摘原判決違背法令，求予廢棄
  ，為無理由，應予駁回。
六、據上論結，本件上訴為無理由。依行政訴訟法第255條第1項
    、第98條第1項前段，判決如主文。
中    華    民    國    98    年    5     月    7     日
                    最高行政法院第四庭
                        審判長法官  劉  鑫  楨
                              法官  鄭  忠  仁
                              法官  黃  淑  玲
                              法官  劉  介  中
                              法官  曹  瑞  卿
以  上  正  本  證  明  與  原  本  無  異
中    華    民    國    98    年    5     月    8     日
                              書記官  張  雅  琴


司法院資訊處製作；財團法人民間司法改革基金會備份。
